【裁判字號】    98,重訴,17
【裁判日期】    980602
【裁判案由】    分配表異議之訴
【裁判全文】
臺灣苗栗地方法院民事判決              98年度重訴字第17號
原      告  丙○○
訴訟代理人  路春鴻律師
複代理人    辛○
被      告  財政部臺灣省中區國稅局竹南稽徵所
法定代理人  庚○○
訴訟代理人  乙○○
            壬○○
            戊○○
被      告  苗栗縣政府稅務局
法定代理人  己○○
訴訟代理人  丁○○
            癸○○
            甲○○
上列當事人間分配表異議之訴事件，本院於民國98年5 月19日言
詞辯論終結，判決如下：
    主  文
原告之訴駁回。
訴訟費用由原告負擔。
    事實及理由
壹、程序方面：
一、按確認法律關係之訴，非原告有即受確認判決之法律上利益
    者，不得提起之，民事訴訟法第247 條第1 項前段定有明文
    ；而所謂即受確認判決之法律上利益，係指法律關係之存否
    不明確，原告主觀上認其在法律上之地位有不安之狀態存在
    ，且此種不安之狀態，能以確認判決將之除去者而言，最高
    法院52年台上字第1240號判例足資參照。查本件原告主張本
    院97年度執字第541 號強制執行事件，於民國98年1 月21日
    製作之分配表中「表4 」部分，坐落造橋鄉○○段196 建號
    之建物（下稱系爭建物）應為原告之最高限額抵押權效力所
    及，且該分配表編號第8 、9 、10之債權為前開抵押權所擔
    保之債權，被告所受之分配額均應予剔除，原告則可再就該
    部分拍賣價金受分配，業據本院依職權調閱上開執行卷宗核
    明無訛，而原告就系爭建物是否確有最高限額抵押權存在，
    涉及原告得受分配金額之多寡，依前揭法條規定及說明，原
    告在私法上之地位既有受侵害之危險，其提起本件訴訟，並
    於訴之聲明第1 項請求確認系爭建物為其抵押權效力所及，
    以排除此項危險，應有即受確認判決之法律上利益，合先敘
    明。
貳、實體方面：
一、原告起訴主張：(一)訴外人三禹環保科技股份有限公司（下稱
    三禹公司）前向原告借款，並提供其所有坐落於苗栗縣造橋
    鄉○○段663 、664 、665 地號等3 筆土地（重測前為淡文
    湖段579-23、579-24、579-22地號）及其上197 、198 建號
    （重測前為淡文湖段272 、282 建號）等2 筆建物，設定本
    金最高限額新臺幣（下同）150,000,000 元之抵押權予原告
    為借款之擔保，嗣原告以三禹公司為債務人，就上開抵押物
    聲請本院以89年度執字第1320號清償票款強制事件執行在案
    ，而本院民事執行處履勘現場時，發現同段663 、664 地號
    土地上有未辦保存登記之系爭建物（重測前為398 建號，暫
    編號為196 建號），並經原告聲請一併拍賣，因無人應買，
    經本院核發債權憑證後，原告於97年1 月10日再聲請本院97
    年度執字第541 號清償票款強制執行事件，拍賣上開不動產
    及系爭建物，並於97年9 月11日由訴外人山城國際有限公司
    以該次拍賣最低價額承受在案。(二)本院民事執行處於97年度
    執字第541 號清償票款強制執行事件中，在98年1 月21日所
    製作之分配表「表4 」部分，就系爭建物因承受所得價款進
    行分配，雖系爭建物並未辦理保存登記，惟依最高法院76年
    度第6 次民事庭會議決議意旨，最高限額抵押權設定契約書
    為登記簿之附件，在該契約書上所記載之債權，均為抵押權
    效力所及；而依原告與債務人三禹公司所訂抵押權設定契約
    書之附件「其他約定事項」第4 條：「本件擔保物中之土地
    及房屋之抵押權範圍，包括土地上之水利權、建築物、地上
    物、花園、樹木及附屬該房屋之全部設備，即對擔保物中之
    機械、器具、水電、儀控設備、交通設備及廠內或倉內之零
    件、備用品及工具與主物有關連之一切物品。」、第5 條：
    「抵押之土地上有建物未辦建築物所有權總登記之房屋、債
    務人及擔保物提供人願附帶與抵押物一併由債權人訴請法院
    拍賣，絕無異議。」之記載，堪認系爭建物為抵押權效力所
    及，是被告財政部臺灣省中區國稅局竹南稽徵所（下稱竹南
    稽徵所）、苗栗縣政府稅務局 (下稱苗栗縣稅務局）之稅款
    債權，其性質非屬優先債權，自不應優先於原告之最高限額
    抵押權而受分配。準此，被告既不得就系爭建物拍賣所得之
    價款優先分配受償，則上開分配表所列分配予被告之金額均
    應予剔除，改由原告分配取得。為此依強制執行法第41條第
    1 項提起本訴，請求確認系爭建物亦為原告之最高限額抵押
    權效力所及，及原告債權為該抵押權所擔保之債權，另更正
    上開分配表之金額分配方式等語；並聲明：(1)確認系爭建物
    為原告最高限額抵押權效力所及，且本院97年度執字第541
    號強制執行事件，於98年1 月21日製作之分配表中「表4 」
    部分，編號第8 、9 、10之債權係前開抵押權所擔保之債權
    ；(2)前開分配表中「表4 」部分，被告竹南稽徵所受分配之
    12,572,731元及被告苗栗縣稅務局所受分配之1,306,500 元
    ，均應予剔除；(3)前項剔除之債權額應全數分配予原告，以
    22,134,821元參與分配。
二、被告竹南稽徵所則以：最高法院76年度第6 次民事庭會議決
    議之意旨，係在闡明最高限額抵押權擔保之債權範圍，與系
    爭建物是否為上開最高限額抵押權效力所及，係屬二事，原
    告認系爭建物為該最高限額抵押權效力所及，顯有誤會，況
    前開最高限額抵押權設定登記之範圍，原本即不包括系爭建
    物在內，足見系爭建物並非上開最高限額抵押權效力所及，
    原告就系爭建物賣得價金自無優先受償之權；訴外人三禹公
    司積欠營利事業所得稅、營業稅等稅款，被告參與分配，係
    屬於法有據等語，資為抗辯；並聲明：駁回原告之訴。
三、被告苗栗縣稅務局則以：訴外人三禹公司積欠使用牌照稅、
    房屋稅、地價稅等稅款，被告參與分配，於法尚無不合；又
    系爭建物倘係三禹公司於前開最高限額抵押權設定後所增建
    之獨立建物，因非屬從物或附屬建物，抵押權人自無優先受
    償之權，倘若系爭建物於設定上開最高限額抵押權時即已存
    在，然因系爭建物既未曾辦理所有權登記，自無從辦理抵押
    權登記，則依民法第758 條之規定，系爭建物顯非該最高限
    額抵押權效力所及，原告對於上開最高法院決議意旨自行擴
    充解釋，顯無理由等語，資為抗辯；並聲明：駁回原告之訴
    。
四、得心證之理由：
（一）按不動產物權，依法律行為而取得、設定、喪失及變更者
      ，非經登記，不生效力，民法第758 條定有明文。所謂登
      記，係指地政機關將物權變動之事項，登載於其所備之公
      簿而言。又抵押權為不動產物權，其性質係從屬於債權而
      存在，非經登記，不生效力，抵押權人僅能依設定登記內
      容行使其權利；最高法院72年台上字第2432號判例意旨可
      資參照。抵押權為對於債務人或第三人不移轉占有而供擔
      保之不動產，得就其賣得價金受清償之權，係屬擔保物權
      ，是抵押權之設定，須經辦理登記，始生效力。
（二）原告雖主張系爭最高限額抵押權設定時，依其與債務人三
      禹公司所簽訂抵押權設定契約書之附件「其他約定事項」
      第4 、5 條之記載，可知抵押物之範圍包括雙方所設定抵
      押土地之地上建物在內，系爭建物應為上開抵押權效力所
      及，本院民事執行處97年度執字第541 號強制執行事件於
      98年1 月21日製作之分配表中「表4 」部分，就系爭建物
      部分賣得價金所製作之分配表，應將原告之債權列入優先
      債權為分配，被告竹南稽徵所、苗栗縣稅務局於分配表中
      「表4 」之受分配額，均應予剔除，改由原告取得云云；
      惟查：原告與訴外人三禹公司就坐落苗栗縣造橋鄉○○段
      663 、664 、665 地號等3 筆土地及其上同段197 、198
      建號等2 筆建物，辦理設定系爭最高限額抵押權之時，系
      爭建物即已存在，並非於設定抵押權登記之後始另行增建
      ，然因系爭建物當時尚未辦理保存登記，亦無從辦理最高
      限額抵押權設定登記等情，業據原告於本院審理時當庭陳
      述明確（見本院98年5 月19日言詞辯論筆錄），並與原告
      所提抵押權設定契約書上所載設定抵押權之標的內容相符
      ，雖原告與三禹公司於前揭抵押權設定契約書之附件「其
      他約定事項」第4 、5 條中另行約定抵押物之範圍應包括
      所設定抵押土地上之建物在內，然因系爭建物未及辦理保
      存登記，自亦無從辦理抵押權設定登記，三禹公司始終未
      能完全履行上開約定，依上揭民法第758 條規定及最高法
      院判例意旨，系爭建物既未辦理抵押權設定登記，顯非該
      最高限額抵押權效力所及，原告即不能主張對系爭建物有
      最高限額抵押權存在，雖本院民事執行處將系爭建物併付
      拍賣，原告亦不能本於抵押權人之地位主張就系爭建物所
      賣得之價金優先受償。至原告所提最高法院76年度第6 次
      民事庭會議決議意旨雖予指明「抵押權所擔保之債權，其
      種類及範圍，屬於抵押權之內容，依法應經登記，始生物
      權之效力，惟地政機關辦理土地登記時，其依法令應行登
      記之事項，如因內容過於冗長，登記簿所列各欄篇幅不能
      容納記載，可以附件記載，作為登記簿之一部分，關於最
      高限額抵押權所擔保之債權，如未於土地登記簿一一記載
      ，在目前可以其聲請登記時提出之最高限額抵押權設定契
      約書，視為登記簿之附件，在該契約書上記載之該抵押權
      所擔保之債權，均認為抵押權效力之所及。」，然上開決
      議意旨，係對於最高限額抵押權所擔保之「債權範圍」加
      以闡釋，並指明抵押權設定契約書可作為登記簿之附件，
      且其上所記載該抵押權所擔保之債權範圍，均為抵押權效
      力之所及，並非意指抵押物之範圍可不經辦理抵押權設定
      登記，僅由債權人與債務人雙方加以約定即生效力，是上
      開決議內容與系爭建物是否為該抵押權效力所及，顯屬二
      事，原告援引該項決議加以主張，當屬誤會，洵非足採。
（三）綜據上述，原告依前揭情詞，提起分配表異議之訴，請求
      確認系爭建物為上開最高限額抵押權效力所及，且本院民
      事執行處前開分配表中「表4 」部分，編號第8 、9 、10
      之債權係前開抵押權所擔保之債權，並進而主張被告竹南
      稽徵所、苗栗縣稅務局就前開分配表「表4 」之受分配額
      均應予剔除，改由原告獲得分配取得，均屬無據，難以准
      許，應予駁回。
五、本件事證已臻明確，兩造所提其餘攻擊防禦方法及證據，經
    審酌之後，核與判決結果不生影響，爰不一一論述，附此敘
    明。
六、訴訟費用負擔之依據：民事訴訟法第78條。
中    華    民    國    98    年    6     月     2    日
                  民事庭法  官  邱光吾
以上正本係照原本作成
如對本判決上訴，須於判決送達後20日內向本院提出上訴狀
                        書記官  葉燕蓉
中    華    民    國    98    年    6     月     2     日


司法院資訊處製作；財團法人民間司法改革基金會備份。
